臺灣高等法院民事判決　　　　　　　　　　　　　　　九十二年度上字第六九四號
　　上　訴　人　甲○○
　　訴訟代理人　徐南城律師
　　複代理人　　王秋滿律師
　　被上訴人　　行政院國軍退除役官兵輔導委員會台北榮民技術勞務中心
　　法定代理人　張新麟
　　訴訟代理人　黃碧芬律師
　　複代理人　　邱志忠律師
當事人間請求損害賠償事件，上訴人對於中華民國九十二年三月四日臺灣士林地方法
院八十九年度訴字第六三０號第一審判決提起上訴，本院於九十三年一月二十八日言
詞辯論終結，判決如下：
    主      文
上訴駁回。
第二審訴訟費用由上訴人負擔。
    事      實
甲、上訴人方面：
一、聲明：
    (一)原判決廢棄。
    (二)被上訴人應給付上訴人新臺幣一百六十九萬零八百七十五元及自民國八十七年
      一月二十四日起至清償日止按年息百分之五計算之利息。
    (三)請准供擔保宣告假執行。
二、陳述：除與原判決記載相同者外，補稱略以：
    證人楊自立在原法院八十七年訴字第一○○四號事件中所證述之事實為八十七年
    一月二十三日。聲請依臺灣區營造工程工業同業公會（以下簡稱臺灣營造公會）
    鑑定人胡偉良、林茂村之意見，於系爭之台北市○○路三十五巷之自來水管放水
    ，以測試水流是否會經由電錶箱再流到系爭房屋。
乙、被上訴人方面：
一、聲明：
    (一)上訴駁回。
    (二)如受不利判決，請准供擔保宣告免為假執行。
二、陳述：除與原判決記載相同者外，補稱略以：
    (一)上訴人聲請於系爭之台北市○○路三十五巷之自來水管放水，以測試水流是否
      會經由電錶箱再流到系爭房屋，係不符科學證明。蓋低壓管路係由二十一號配
      電室分出，再配電至系爭建物之電力接繳箱，而配電室並未淹水，則上訴人之
      假設自不能成立；且若不當造成漏電或漏水影響其他住戶權益，發生無謂爭執
      ，將造成司法公信力之損害。
    (二)證人楊自立之證言係陳述八十八年四月二十八日發現漏水情形，並非八十七年
      一月二十三日之漏水事實。被上訴人之施工人員於八十七年一月二十三日，在
      三十五巷口係做高壓電管之施工，被上訴人施工人員不慎所挖破之水管並未送
      水，當時係處於空管狀態。被上訴人施工人員於泉源路三十五巷口所挖破之水
      管，其管線並未走入三十五巷內，且泉源路三十五巷口係高壓管路走入三十五
      巷內，由三十五巷內之高壓手孔進入二十一號配電室，而低壓管路則是另行由
      配電室分出。因此，在自來水管線未走入三十五巷內之情形下，水要流入三十
      五巷內，必須走高壓電管之管線進入，惟高壓電管所連接之二十一號配電室並
      未遭受水淹或滲漏，故被上訴人施工人員挖破水管既未造成水沿高壓電管管線
      進入並淹沒距離較近之二十一號配電室，則上訴人建物漏水與被上訴人施工人
      員挖破水管間沒有因果關係。
    理      由
一、被上訴人之法定代理人已變更為張新麟，其聲明承受訴訟，尚無不合。
二、上訴人起訴主張：
    上訴人承租台北市○○區○○路三五巷二九號地下一樓房屋做為上訴人所經營之
    大樑出版社、瑞如出版有限公司（以下簡稱瑞如公司）所出版發行書籍之倉庫及
    發貨中心，八十七年五月十六日前往該址取貨，發現屋內之書籍遭水浸泡損害，
    上訴人於八十七年五月二十一日函請台北市自來水事業處陽明山營業處（以下簡
    稱自來水處）解決，嗣自來水處於八十七年六月二日到場履勘，再於八十七年六
    月八日會同臺灣電力公司台北區營業處（以下簡稱台電公司）履勘，其後經查證
    ，始知八十七年一月二十三日自來水處位於泉源路三十五巷口之輸送水管，因被
    上訴人承攬台電公司配電管路工程（台北北區營業處八十六年乙工區○○○路工
    程），其派往現場之受僱人施工不慎挖破水管，造成破裂漏水，致水流入系爭房
    屋，造成房屋及書籍受損，而原屬瑞如公司所有之書籍已經移轉予上訴人、大樑
    出版社則為上訴人獨資，上訴人因受有牆壁重新粉刷費用新臺幣（下同）七萬零
    八百七十五元、五套絕版書無法再出版之損失二十五萬元（以每套五萬元計）及
    書籍毀損之損害，共計一百六十九萬零八百七十五元，上訴人前曾對自來水處及
    台電公司起訴請求損害賠償，經原法院八十七年度訴字第一００四號民事判決駁
    回，於該事件審理中，台電公司提出與被上訴人之承攬契約，上訴人於八十七年
    十月二十二日始知悉應由被上訴人負賠償責任，為此，依民法第一百八十四條、
    第一百八十八條第一項等侵權行為法律關係，提起本訴，求為判決命被上訴人應
    給付上訴人一百六十九萬零八百七十五元及自八十七年一月二十四日起算之法定
    遲延利息等語。
三、被上訴人則以：
    上訴人並非系爭書籍之權利人，亦未受有損害，被上訴人亦非侵權行為之主體。
    依原法院八十七年度訴字第一００四號事件，囑託台灣營造公會鑑定之鑑定報告
    ，足證被上訴人員工僅在巷口處之高壓管路施工，所造成之水管破裂，與系爭房
    屋漏水並無相當因果關係。且據證人陳阿琴之陳述，八十七年一月二十三日以前
    ，系爭建物就有漏水現象。被上訴人施工人員挖破之水管修復後，系爭建物電力
    接線箱於八十八年四月二十八日又再度漏水，可見被上訴人施工人員之行為與系
    爭房屋漏水所造成之損害，並無相當因果關係。縱令上訴人之侵權行為損害賠償
    請求權成立，亦已罹於時效而消滅。上訴人主張損害之書籍，經原法院履勘現場
    清點書籍，實際上與上訴人起訴內容諸多不符，其請求為無理由等語置辯。
四、兩造不爭執之事實：
    上訴人主張其承租台北市○○區○○路三十五巷二十九號地下一樓房屋做為大樑
    出版社、瑞如公司所出版發行書籍之倉庫及發貨中心，八十七年五月十六日前往
    該址取貨，發現該倉庫內之書籍遭水浸泡損害，該房屋亦有淹漬痕跡及積水現象
    ，其於八十七年五月二十一日函請自來水處解決，嗣自來水處於八十七年六月二
    日到場履勘，再於八十七年六月八日會同台電公司履勘等事實，業據上訴人提出
    出版事業登記證、申請函、自來水處函、台電公司函、會勘記錄等影本為證，並
    為被上訴人所不爭執，上訴人此部分主張堪信為真正。
五、兩造爭點之論述：
    上訴人主張八十七年一月二十三日自來水處位於泉源路三五巷口之輸送水管，因
    被上訴人承攬台電公司配電管路工程，其派往現場之受僱人施工不慎挖破水管，
    造成破裂漏水，致水流入系爭房屋，造成房屋及書籍受損等情。被上訴人雖不爭
    執其有承攬台電公司配電管路工程，及其員工有於前揭時、地，挖損自來水管之
    事實，惟否認有侵權行為致上訴人受損之情。則本件主要爭執點在於系爭房屋之
    滲漏積水，與被上訴人所屬員工挖損自來水管之行為間，是否具有相當因果關係
    ？茲分述如下：
    (一)按，當事人主張有利於己之事實者，就其事實有舉證之責任。民事訴訟法第二
      百七十七條前段定有明文。又，「損害賠償之債，以有損害之發生及有責任原
      因之事實，並二者之間，有相當因果關係為成立要件。故原告所主張損害賠償
      之債，如不合於此項成立要件者，即難謂有損害賠償請求權存在。」（最高法
      院四十八年台上字第四八一號判例參照）。本件上訴人依侵權行為法律關係，
      請求被上訴人賠償損害，自應就被上訴人有何加害行為、侵害其何權利，及其
      所受之損害與加害行為間有相當因果關係等情，負舉證之責任。
    (二)被上訴人所屬員工於八十七年一月二十三日，在位於泉源路三十五巷口處施作
      配電管路工程挖損自來水處之水管，嗣該挖損之水管於八十七年二月十二日經
      自來水處修復之情，業經自來水處承辦人員楊江連於原法院證述明確，並有其
      提出之自來水設備損壞報修單影本可憑，且為兩造所不爭執，自堪認定。系爭
      房屋於八十八年四月二十八日又發生自一樓台電公司配電箱（即接線箱）漏水
      淹滲之現象，亦為兩造所不爭執。參酌兩造各自提出相符之台電公司配電管路
      圖所示，台電公司設於泉源路地區之管線有高壓管線及低壓管線二種，二種管
      線各有不同之行徑，而位於泉源路三十五巷口處之管線係高壓管線，並無低壓
      管線，是以被上訴人人員於八十七年一月二十三日所挖損者，乃位於三十五巷
      口處、相近台電公司管線之自來水管。
    (三)原法院八十七年度訴字第一００四號事件審理中，曾囑託台灣營造公會予以鑑
      定，其鑑定報告第七項「鑑定分析」之第五點記載「系爭樓梯口之電力接線箱
      ，據證人描述，八十七年一月二十三日、八十八年四月二十九日先後兩次發生
      冒水情形，第一次冒水時，泉源路巷口有台電公司從事高壓管線施工，故接線
      箱冒水疑是與電力公司挖破自來水管所致，惟據台電施工人員表示，台電當時
      係從事高壓管線施工，而兩次冒水之電力人孔，一為巷口人孔（距離現場約八
      十七公尺），另一為系爭建物門前對面電力人孔（距系爭建物門前對面約十公
      尺），兩者一為高壓管路電力人孔（巷口處人孔），另一則為低壓管路電力手
      孔（巷內，系爭建物前方）。經查巷口處之高壓電力人孔與巷內之台電配電室
      相通，而兩次冒水，巷內之配電室並無出水之情形，故推測此一高壓電力管路
      系統與系爭房屋之出水當無關連關係‧‧‧」；第六點則記載「再查自來水公
      司之水管配置圖面，在巷口處之３”Φ（75㎜）管路與台電管路有極為靠近之
      處，故八十七年一月台電於巷口施工，挖破自來水公司管線。惟依台電及自來
      水公司所提供之線路配置圖來看，該次之水管破裂應不會造成系爭建物之滲水
      。」。而第八項「鑑定結果與建識（應為議之誤）」之第一點，則敘明「綜上
      所述，巷口處之高壓管路施工，所造成之水管破裂，似與系爭建物之漏水並無
      明顯關係。」等情，業經本院調閱上開八十七年度訴字第一００四號事件卷附
      之鑑定報告查明。依上開鑑定內容，可知被上訴人人員於八十七年一月二十三
      日在巷口高壓管路施工，挖損該處自來水管之行為，與巷內系爭建物之漏水，
      是否有相當之因果關係，顯屬有疑。上開鑑定報告第七項「鑑定分析」之第四
      點，另記載「依自來水公司所提供民國八十七年十月二十日，系爭房屋一樓入
      口處平台當時之現況照片，依照片清晰可見入口平台與樓梯平台之間有巨大裂
      縫，若該入口平台存有大量積水，則水經由此一裂縫滲流，並沿樓梯混凝土牆
      之疏鬆間隙（公寓混凝土品質不佳，或澆灌時未確實搗實時，常易產生疏鬆間
      隙之情事）滲流入屋內（最內側，近樓梯間房間），為有可能。」；又鑑定報
      告第八項「鑑定結果與建議」第二點記載「巷內電力低壓手孔之積水可能與二
      九號樓梯間配電箱之冒水有關，而該梯間之冒水又可能與系爭地下一樓之滲水
      有關」，第四點則記載「又該配電箱之滲水是否會造成系爭地下一樓之滲水，
      則又與建築物本身之結構品質有關，本系爭建物樓梯間滲水造成地下一樓積水
      之可能原因有二，其一為入口平台與房屋連接處之巨大裂縫（由自來水公司提
      供之圖片明顯可見），其二則為地下一樓混凝土頂版之品質。依鑑定人判斷，
      此二者當亦為造成系爭建物水禍之原因。」，可見系爭房屋之滲水，有高度可
      能性係其他原因所致，至為明顯。
    (四)同受滲水損害之北投區○○路三五巷二九號地下二樓住戶陳阿琴，於上開八十
      七年度訴字第一００四號案件八十七年十二月十五日現場履勘時證稱：「約是
      八十七年一月份漏水，漏水是從大樓一樓的供電箱漏出來的量很多‧‧‧漏水
      當時也有下大雨，漏水大概持續了兩個禮拜，在一月二十三日前就開始漏水。
      」等語，可知於八十七年一月二十三日被上訴人施工人員挖損巷口自來水管以
      前，系爭建物已有漏水之情況，則是否係因被上訴人人員施工挖破水管所致，
      益屬可疑。再者，被上訴人施工人員挖損巷口自來水管線後，業於八十七年二
      月十二日修復，已如前述，衡情，若果系爭建物之滲漏水確係被上訴人人員挖
      損自來水管所致，系爭建物之配電箱當不致再於八十八年四月二十八日又出現
      同一漏水情形。被上訴人施工人員於泉源路三十五巷口之施工地點，距離系爭
      建物尚有八十七公尺之距離，業經原法院八十七年度訴字第一００四號事件現
      場履勘查明，並為上開鑑定報告所明載，而台電公司位於巷口之高壓管線之路
      徑，係行經相通於泉源路三五巷二十一號之配電室，亦有上開台電公司配電管
      路圖可參，若果系爭建物之滲水確為被上訴人人員挖損巷口自來水管所致，衡
      情，距離較近、且管線相通之泉源路三十五巷二十一號配電室，自無倖免之可
      能。惟依上開鑑定報告及原法院九十年四月二日現場勘驗結果，該距離較近之
      泉源路三五巷二十一號之配電室並無水淹或滲漏之現象，可見系爭建物之滲水
      與被上訴人人員之行為是否確有相當因果關係，甚為可疑。
    (五)上訴人雖以自來水處修漏股之洪德賢、楊江連分別於上開八十七年度訴字第一
      ００四號事件及本件所為之證詞，及鄰居楊自立於上開號事件之證詞，以及自
      來水處上開事件代理人陳培根之陳述為據，而主張系爭房屋之滲水乃被上訴人
      人員挖損巷口水管所致云云。然而：
    證人楊自立於上開事件八十八年七月九日現場履勘時固證稱：「當天水由配電
      箱流出來，沿著樓梯流下去，也有沿著大門流向外面」、「我知道自來水公司
      會同電力公司來勘查，發現三五巷巷口水管破裂，然後他們先關掉水閥，就沒
      有再漏水了，換好水管也沒有再漏水」云云，惟其所述係針對八十八年四月二
      十八日發現之漏水情形而言，此觀諸上開事件卷附之勘驗筆錄可明（原審一○
      ○四號卷第一六九頁），自與被上訴人人員八十七年一月二十三日挖損自來水
      管之行為無關連性，其證詞不足憑採。
    自來水處之洪德賢於上開事件現場履勘時雖證稱：「我接到電話，就到現場，
      當時並未為發現配電箱有漏水情形，但是三五巷台電的孔蓋內有水，我當時先
      從中間孔蓋設抽水機將水排出‧‧‧三五巷口的台電孔蓋內，則發現有從電線
      管內流水出來，有好幾個管線‧‧‧」云云，然其於該事件所述，亦係針對八
      十八年四月二十八日其至現場處理之情形，自亦與本件無關連性，不足採為本
      件認定事實之憑據。至於其在本件雖證述：「第一次去處理時水是從電錶箱淹
      出來‧‧‧」、「事後一兩個月會同台電檢修，台電打開配電室才發現沒有進
      水，推斷當時沒有進水。因為檢查結果水是從台電的人孔進來的‧‧‧結果發
      現在巷口我們自來水管壞掉了，所以從台電的人孔浸入再沿著台電的管線往低
      處流至發現人孔有出水的地方。」云云。惟其並證述「‧‧‧我直接報告值日
      人員去處裡，當天（指八十七年一月二十三日）我沒有做任何處置，值日人員
      是誰我忘記了，如何處理不清楚。配電室有無水不清楚。」、「‧‧‧會如此
      判斷是因為我們水管破裂處和台電的管線很接近的。另一判斷依據是水管修復
      後就沒有再出現漏水‧‧‧」、「第二次去時（指八十八年四月二十八日）電
      錶箱沒有看到冒水，但發現台電的人孔裡面有水，所以直接抽水，但在第二次
      去之前水管就已經修好了。」、「（有無判斷電錶箱內為何會出水？）沒有」
      等語（原審卷１第一三九頁），可見八十七年一月漏水時並非洪德賢至現場處
      置，其亦未參與會勘，亦未判斷電錶箱出水之確實原因，其所述有關巷口自來
      水管破裂水流情形之陳述，無非僅為個人臆測推論之詞，自難逕予採信。
    自來水處參與人員本件水管修復之楊江連於本件雖證稱：「因為原告住處漏水
      ，我們就查證是從何處漏水，後來找到遭被告挖破的自來水管，在八十七年二
      月十二日去修理好就沒有漏水了。」等語。惟對於從配電箱流出的水，會勘時
      是否有查證係如何引入配電箱乙節，楊江連則證稱並未查證，關於巷口水管遭
      挖破，水是流入巷口高壓手孔或低壓手孔之問題，證人亦證述無法確定（原審
      卷２第七頁）。另自來水處負責本件之修漏監工徐振川於本件雖亦證稱：「當
      時我們單位是會同測漏公司從上訴人房子找漏水點，是往泉源路三十五巷口找
      ，後來在巷口和泉源路交叉處的中心位置找到口徑三寸水管破裂。」、「在未
      修復前配電箱仍舊有水流出，修復後再去查看，水流已經停止。」云云，惟其
      亦證述「沒有進一步去追為何水會從配電箱流出‧‧‧」、「造成漏水的原因
      很多」等語（前述卷第六五頁）。而依前述鑑定報告所載，並參酌台電公司電
      路配置圖所示，八十七年一月二十三日於巷口挖損自來水管時，應無路徑可使
      水流蔓延至系爭二十九號之配電箱，甚或巷內之低壓管線人孔處，是以上開證
      人之陳述，亦不足憑以認定系爭房屋之滲水與被上訴人人員挖損自來水管之行
      為確有相當因果關係。
    (六)製作前揭鑑定報告之鑑定人胡偉良於本院準備程序固證稱「我們從專業判斷水
      管破裂有八成的可能，可能是五到八成，因為看不到狀況所以不敢下判斷」等
      語（本院卷第一二○頁）。惟證人之證詞係其依圖面所為之臆測之詞，在未親
      眼目睹現場水流狀況時，證人並不能確定被上訴人之高壓管施工造成之水管破
      裂，與上訴人之建物漏水是否確有因果關係之存在。上訴人雖然聲請在系爭之
      三十五巷巷口放水，以測試水流流向是否會經由電錶箱再流到系爭房屋。然，
      依證人胡偉良、林茂村之證言，「放水是有危險性，會導致漏電，地下狀況非
      常難，附近都要停電」（本院卷第一二○頁），而且「如果是水管挖破的話，
      水到手孔那裡要半天到一天，手孔到配電箱要幾個小時」（本院卷第一二二頁
      ）。按放水既有漏電之危險，為安全計，附近必須停電。台電公司依其與用戶
      之約定，有正常供電之義務，本院是否有請求台電公司停止供電半天至一天之
      權利，己有可議；況系爭房屋鄰近居民之權益是否因上訴人個人為求其損害之
      彌補，有忍受無電之苦之必要，尤有疑問。本院權衡利害關係，認確保大眾維
      持正常生活品質之重要性甚於上訴人個人損害賠償之請求，則上訴人此項聲請
      ，不予准許。
    (六)綜上，依上訴人所舉證據資料，不足認定系爭房屋因電力接線箱滲漏冒水引致
      房屋漏水之情形，與被上訴人施工人員上開挖損巷口自來水管之行為，確有相
      當因果關係存在，而上訴人又未能舉出其他確切之證據以明，其主張被上訴人
      受僱人構成侵權行為乙節，自不足憑採。
六、綜上所述，上訴人主張為不足採，被上訴人抗辯尚屬可信。從而上訴人主張本於
    侵權行為之法律關係，請求被上訴人給付一百六十九萬零八百七十五元，及自八
    十七年一月二十四日起至清償日止，按年息百分之五計算之利息，為無理由，不
    應准許。其假執行之聲請亦失所附麗，應併予駁回。原審為上訴人敗訴之判決，
    及駁回其假執行之聲請，並無不合。上訴意旨指摘原判決不當，求予廢棄改判，
    為無理由，應予駁回。
七、本件事證已明，兩造其餘攻擊防禦方法，經審酌結果，於判決結果不生影響，爰
    不一一詳予論述，附此敘明。
八、據上論結，上訴人之訴為無理由，依民事訴訟法第七十八條，判決如主文。
中　　　華　　　民　　　國　　九十三　　年　　　二      月  　  十一　　日
                              民事第三庭
                                  審判長法  官  吳  謙  仁
                                        法  官  魏  大  喨
                                        法  官  蘇  瑞  華
正本係照原本作成。
如不服本判決，應於收受送達後二十日內向本院提出上訴書狀，其未表明上訴理由者
，應於提出上訴後二十日內向本院補提理由書狀（均須按他造當事人之人數附繕本）
上訴時應提出委任律師或具有律師資格之人之委任狀；委任有律師資格者，另應附具
律師資格證書及釋明委任人與受任人有民事訴訟法第四百六十六條之一第一項但書或
第二項（詳附註）所定關係之釋明文書影本。
中　　　華　　　民　　　國　　九十三　　年　　　二　　　月　　十二　　日
　　　　　　　　　　　　　　　　　　  　書記官  賴  以  真
附註：
民事訴訟法第四百六十六條之一（第一項、第二項）：
對於第二審判決上訴，上訴人應委任律師為訴訟代理人。但上訴人或其他法定代理人
具有律師資格者，不在此限。
上訴人之配偶、三親等內之血親、二親等內之姻親，或上訴人為法人、中央或地方機
關時，其所屬專任人員具有律師資格並經法院認為適當者，亦得為第三審訴訟代理人
。
